【裁判字號】    94,簡,85
【裁判日期】    950127
【裁判案由】    拆屋還地
【裁判全文】
臺灣士林地方法院民事判決                94年度簡字第85號
原      告  曹永裕即祭祀公業曹勳管理人
訴訟代理人  黃銘照律師
被      告  己○○
訴訟代理人  丑○○
            寅○○
            戊○○
被      告  子○
            乙○○
            甲○○
            丁○○
            卯○○
            壬○○
            辛○○
            癸○○
            庚○○
                      樓
上九人共同
訴訟代理人  丙○○
上列當事人間拆屋還地事件，本院於民國94年11月24日言詞辯論
終結，判決如下：
    主      文
被告己○○應將門牌號碼台北縣淡水鎮○○街○段三四六巷八號
一至四層樓建物，占用坐落台北縣淡水鎮○○○段二九三、二九
三之一地號土地，位置如附圖編號A 、B 所示，面積各為壹拾貳
平方公尺、柒平方公尺部分拆除，並將占用之各該部分土地騰空
返還原告。
被告應將前項建物旁無門牌編號之平房建物，占用坐落台北縣淡
水鎮○○○段二九三、二九三之一地號土地，位置各如附圖編號
D、E所示，面積各為貳平方公尺、伍拾參平方公尺部分拆除，並
將占用之各該部分土地騰空返還原告。
本判決第一項於原告以新台幣玖萬捌仟元為被告己○○供擔保後
，得假執行。
本判決第二項於原告以新台幣壹拾捌萬貳仟貳佰元為被告供擔保
後，得假執行。
訴訟費用由被告己○○負擔百分之二十五，餘由被告連帶負擔。
    事實及理由
一、本件被告乙○○、甲○○、丁○○、卯○○、壬○○、丙○○、辛○○癸○○及庚○○均未於最後言詞辯論期日到場，
    核無民事訴訟法第386 條各款所列情形，爰依原告之聲請，
    由其一造辯論而為判決。
二、按訴狀送達後，原告不得將原訴變更或追加他訴，但被告同
    意者，或該訴訟標的對於數人必須合一確定時，追加其原非
    當事人之人為當事人者，不在此限。被告對於訴之變更追加
    無異議，而為本案之言詞辯論者，視為同意變更或追加，民
    事訴訟法第255 條第1 項第1 款、第5 款及第2 項定有明文
    。本件原告起訴原僅請求被告己○○拆除房屋並返還占用土
    地，嗣於訴訟進行中，以如附圖編號C 、D 、E 所示之房屋
    為被告因繼承取得而公同共有，乃就該部分之訴併對除被告
    己○○以外之其餘被告請求，即屬訴之追加，且被告就此訴
    之追加無異議而為本案言詞辯論，應認已有同意，並該部分
    之訴，依據原告主張，對被告有合一確定之必要，揆之前揭
    規定，自應准許。
三、原告起訴主張：坐落台北縣淡水鎮○○○段293 、293-1 地
    號土地（以係各稱293 地號土地、293-1 地號土地）為祭祀
    公業曹勳所有，原告為該祭祀公業之管理人。祭祀公業曹勳
    前於民國38年間，雖曾以其所有之293 地號土地中之110.91
    平方公尺部分，為訴外人即被告己○○之父洪江設定地上權
    供其使用，惟洪江在293 地號土地上所興建如附圖所示C 、
    D 、E 所示之平房建物（以下稱甲房屋），占用293 地號土
    地面積達113 平方公尺，並另占用同為祭祀公業曹勳所有之
    293-1 地號土地如附圖編號E 所示、面積53平方公尺之土地
    ，而就293 地號土地部分超逾地上權設定範圍而無權占有2.
    09平方公尺，就293-1 地號土地部分亦無權占有53平方公尺
    ，即附圖所示C 、E 部分為無權占有。嗣洪江於69年間死亡
    ，由被告己○○及訴外人洪欉繼承，俟洪欉亦於83年10月12
    日死亡，由被告己○○以外之其餘被告繼承，則就上開附圖
    所示占用C 、E 部分面積各2 平方公尺、53平方公尺之平房
    建築，為被告無權占用祭祀公業曹勳所有上開土地。又被告
    己○○另於76年間，在上開平房建物旁興建4 層樓建築1 棟
    ，門牌號碼為台北縣淡水鎮○○街○ 段346 巷8 號（以下稱
    乙房屋），未經祭祀公業曹勳同意，而無權占用同上293 地
    號12平方公尺及29 3-1地號7 平方公尺，其無權占用土地之
    位置及面積均如附圖A 、B 所示。被告無權占用祭祀公業曹
    勳所有之前述土地，原告為該祭祀公業之管理人，自得本於
    民法第767 條之規定，請求被告將占用所占用如附圖C 、E
    部分之平房建物房屋拆除，及請求被告己○○將占用附圖A
    、B 所示土地之1 至4 層樓部分房屋拆除，並均將所占用之
    各該土地騰空返還原告等語，併聲明求為判決如主文第1 項
    、第2 項所示及願供擔保，請准宣告假執行。
四、被告己○○則以：洪江為祭祀公業曹勳所有農地之承租人，
    因於30餘年間承租耕地而自資興建房屋（指甲房屋），嗣洪
    江死亡後，被告己○○繼續耕作土地，至76年間因甲房屋老
    舊不堪使用，經地主之一之訴外人曹永利、曹賜吉主動口頭
    允諾，被告己○○遂在該房屋旁另建房屋一棟（即乙房屋）
    ，由被告己○○及子女等人在其內居住，被告只求安身，而
    無侵占之意，且祭祀公業曹勳曾經設定地上權予洪江，權利
    範圍為110.91平方公尺，甲房屋實際上占用超過者，僅為29
    3-1 地號部分，被告己○○盼能圓滿解決，惟因兩造條件無
    法達成這合致，故未能和解云云，並聲明求為判決駁回原告
    之訴。被告子○、乙○○、甲○○、丁○○、洪育維、壬○○、洪士原、辛○○、癸○○及庚○○，則未於最後言詞辯
    論期日到庭，僅據其前到庭聲明稱：同意原告請求等語。
五、經查：
  (一)如下事實為兩造所不爭執：
  1.293 、293-1 地號土地為祭祀公業曹勳所有，原告為該祭祀
    公業管理人。
  2.祭祀公業曹勳曾以293 地號土地之一部、設定權利範圍為11
    0.91平方公尺之地上權予被告之父洪江，洪江即在該土地上
    建築甲房屋，甲房屋實際占用範圍各包括293 、293-1 地號
    之一部，其所占用293 地號部分之位置，如附圖所示D 、C
    部分，面積各為111 平方公尺、2 平方公尺；占用293-1 地
    號土地部分之位置，如附圖編號E 所示，面積為53平方公尺
    。
  3.被告己○○所建造之乙房屋，係坐落在臺北縣淡水鎮○○○
    段292 、292-1 、293 、293-1 等地號上，占用293 地號土
    地部分，如附圖所示A 部分，面積為12平方公尺；占用293-
    1 地號土地部分之位置，如附圖編號B 所示，面積為7 平方
    公尺。
  4.甲、乙房屋均為未經辦理保存登記之建物。
  5.洪江之繼承人有被告及洪欉2 人，2 人因繼承而取得前述地
    上權及甲房屋所有權。嗣洪欉死亡，而由除被告己○○外之
    其餘被告繼承取得同上地上權與房屋權利，是該地上權與房
    屋所有權為被告因先後繼承取得而公同共有，並未經分割。
  (二)上開兩造不爭執之事實，且有土地登記謄本（本院卷一第9
    頁、卷二第12頁）、現場照片（本院卷一第11頁以下）、戶
    籍謄本（本院卷二第72頁以下）暨如附圖所示由台北縣淡水
    地政事務所派員測量製作之複丈成果圖可佐，均堪認為真實
    。
六、按訴訟標的對於共同訴訟之各人必須合一確定者，共同訴訟
    人中一人之行為有利益於共同訴訟人者，其效力及於全體；
    不利益者，對於全體不生效力。民事訴訟法第56條第1 項第
    1 款定有明文。而共有物之處分，應得共有人全體之同意，
    民法第819 條第2 項定有明文，拆除共有之建物，係屬事實
    上處分行為，於共有人全體有法律上之利害關係，須共有人
    全體始得為之，故請求拆除共有建物之訴，屬於民事訴訟法
    第56條第1 項所定之必要共同訴訟。本件上述甲房屋為被告
    等繼承而來，且未經分割，乃屬公同共有，此為兩造所不爭
    ，則原告訴請被告拆除該房屋，即屬必要共同訴訟，而有上
    開民事訴訟法第56條之適用，即被告中任一人或數人，單獨
    對於原告主張之訴訟標的法律關係為認諾、對事實自認或其
    他不利於全體被告之訴訟行為，悉應認為對全體不生效力。
    是雖被告子○、乙○○、甲○○、丁○○、洪育維、壬○○
    、洪士原、辛○○、癸○○及庚○○對本件訴訟標的法律關
    係認諾，而聲明同意原告請求，仍應認為不生認諾之效力，
    合先敘明。
七、原告主張被告無權占用其所有之土地，依據民法第767 條規
    定，訴請拆屋還地，被告己○○則以前開情詞置辯。是本件
    爭執要點闕在於被告是否無權占用附圖編號A 、B 、C 、E
    所示之土地及原告得否請求拆除房屋後返還占用土地等項。
    茲謹析述如後：
  (一)被告所有之甲房屋無權占用如附圖編號C、E所示之土地：
  1.甲房屋為洪江所起造，嗣分由被告所繼承，並未經分割，即
    屬被告所公同共有之不動產。而該房屋坐落基地範圍經本院
    囑由台北縣淡水地政事務所派員現場測量結果，顯示占用範
    圍包括附圖編號C 、D 、E 所示部分，面積各為2 、111 、
    53平方公尺。被告對附圖編號E 所示占用293-1 地號土地部
    分確為無權占用一節固無爭執，但被告己○○就位在293 地
    號土地範圍內之C 、D 部分，則抗辯本於地上權為有權占用
    云云。惟祭祀公業曹勳前雖曾以293 地號土地為洪江設定權
    利範圍為110.91平方公尺之地上權，但293 地號土地面積達
    339 平方公尺，究竟前開地上權設定之特定範圍為何，並未
    據被告舉證證明，要不能逕予推認甲房屋占用293 地號土地
    部分即為地上權設定之所在範圍，且甲房屋占用293 地號土
    地之面積，亦已逾上述地上權設定面積2.09平方公尺（2+11
    1-110.91＝2.09），原告指附圖編號C 所示面積2 平方公尺
    為無權占用，因被告未能舉證證明其就該部分為有占有使用
    之合法權利，即應認原告此部分主張為可採。
  (二)被告己○○無權占用如附圖編號A 、B 所示之土地：系爭29
    3、 293-1 地號土地為原告管理、祭祀公業曹勳所有，被告
    己○○所起造之乙房屋占用293 、293-1 地號土地各如附圖
    編號A 、B 所示，為兩造所不爭。而被告己○○以所有之乙
    房屋占用各該土地，雖稱係經為地主之一之訴外人曹永利、
    曹賜吉等人口頭同意建屋云云，惟此為原告所否認，並未據
    被告己○○舉證證明，已難認有據，且查該等土地自土地總
    登記時起，即為祭祀公業曹勳單獨所有，並無其他共有人，
    此有前述土地登記謄本在卷可稽（本院卷一第9 頁、卷二第
    12 頁）， 復無證據顯示曹永利、曹賜吉就系爭有何管領、
    處分之權，是被告己○○抗辯占用附圖所示A 、B 部分土地
    為有權占用，要屬無從採取，則其以乙房屋占用該等土地，
    既不能認為有何合法占用之法律權源，是亦屬無權占有，應
    堪認定。
  (三)原告得請求被告返還無權占用之上開土地：按「所有權人對
    於無權占有或侵奪其所有物者，得請求返還之；對於妨害其
    所有權者，得請求除去之。」，民法第767 條定有明文。系
    爭土地為祭祀公業曹勳所有，原告為其管理人，自得行使祭
    祀公業曹勳就系爭土地所享之權利，而被告所共有之甲房屋
    及被告己○○所有之乙房屋，各占用系爭土地如附圖編號C
    、E 及A 、B 所示部分之位置及面積，且無正當權源，即屬
    無權占有，原告主張依據民法第767 條前段及中段所有物返
    還請求權及所有權妨害排除請求權之規定，請求被告將甲、
    乙房屋無權占用293 、293-1 地號土地之附圖編號A 、B 、
    C 、E 部分拆除，並將所占用土地騰空返還予原告，於法洵
    屬有據。
八、從而，原告主張依據民法第767 條規定，請求被告己○○將
    乙房屋占用293 、293-1 地號土地，位置如附圖編號A 、B
    所示，面積各為12平方公尺、7 平方公尺之1 至4 層樓部分
    拆除，並將占用之各該部分騰空返還原告，及請求被告將甲
    房屋占用293 、293-1 地號土地，位置各如附圖編號C 、E
    所示，面積各為2 平方公尺、53平方公尺部分拆除，並將占
    用之各該部分土地騰空返還原告，為有理由，應予准許。
九、原告陳明願供擔保，聲請宣告假執行，於法核無不合，爰各
    酌定相當之擔保金額予以准許。至兩造其餘攻擊防禦方法，
    經核均無礙於本件之判斷，於茲不贅。
十、據上論結，原告之訴為有理由，依民事訴訟法第385 條第1
    項前段、第78條、第85條第1 項但書、第2 項、第390 條第
    2 項判決如主文。
中    華    民    國    95    年     1    月    27    日
                  民事第一庭  法  官  蕭錫証
以上正本證明與原本無異。
如對本判決上訴須於判決送達後20日內向本院提出上訴狀。
中    華    民    國    95    年     2    月     7    日
                              書記官  林令令


司法院資訊處製作；財團法人民間司法改革基金會備份。
